ACORDAO-COMPLETO-2459335

ACÓRDÃO 1041/2022 ATA 6/2022 - SEGUNDA CÂMARA

VISTA, relatada e discutida esta tomada de contas especial instaurada, por força do Acórdão 12282/2019-TCU-Segunda Câmara, para apurar possíveis irregularidades na emissão de passagens aéreas pela ECT em favor de seu ex-Presidente Guilherme Campos.
ACORDAM os Ministros do Tribunal de Contas da União, reunidos em sessão da 2ª Câmara, diante das razões expostas pelo Relator e de acordo com os pareceres da SeinfraCom e do MPTCU, com fundamento nos arts. 1º, inciso I; 16, inciso II; 18 e 23, inciso II, da Lei 8.443/1992, em:
9.1. acolher as alegações de defesa de Guilherme Campos Junior, julgar regulares com ressalvas suas contas e dar-lhe quitação;
9.2. dar ciência desta decisão ao responsável, à ECT e ao Procurador-Chefe da Procuradoria da República no Distrito Federal, com a informação de que o inteiro teor deste Acórdão e do Relatório e do Voto que o fundamentam está disponível no endereço eletrônico www.tcu.gov.br/acordaos.

Tomada de contas especial instaurada, por força do Acórdão 12.282/2019 - 2a Câmara, para apurar possíveis irregularidades na emissão de passagens aéreas pela ECT em favor de seu ex-Presidente Guilherme Campos Júnior para deslocamentos a sua cidade de origem (Campinas/SP) próximo a finais de semana e feriados e sem adequada demonstração da correlação dos deslocamentos com atividades funcionais a serem desempenhadas.

Segunda Câmara

Empresa Brasileira de Correios e Telégrafos - ECT

3. Responsável: Guilherme Campos Junior (XXX.890.978-XX)

13.1. Ministros presentes: Bruno Dantas (Presidente), Augusto Nardes, Aroldo Cedraz, Jorge Oliveira (Relator) e Antonio Anastasia.
13.2. Ministro-Substituto presente: André Luís de Carvalho.
13.3. Ministro que não participou da votação: Antonio Anastasia.

JORGE OLIVEIRA

Adoto como relatório a instrução produzida na Secretaria de Fiscalização de Infraestrutura Hídrica, de Comunicações e de Mineração - SeinfraCom (peça 167) , endossada pelo corpo dirigente daquela unidade técnica (peças 168 e 169) e pelo Ministério Público junto ao TCU - MPTCU (peça 170) e a seguir transcrita:
"INTRODUÇÃO
1.	Cuida-se de tomada de contas especial instaurada pelo Tribunal de Contas da União (TCU) em desfavor de Guilherme Campos Júnior, ex-presidente da Empresa Brasileira de Correios e Telégrafos (ECT) , em razão de supostas irregularidades no recebimento recorrente de passagens aéreas para deslocamentos de ida e volta entre Brasília e Campinas, cidade natal do ex-Presidente, sem justificativas pertinentes.
HISTÓRICO 
2.	A instauração da TCE decorre de autuação de processo apartado do TC Processo 024.256/2018-8 (apensado) , que trata da representação interposta pela Procuradoria da República no Distrito Federal. De acordo com o Ministério Público Federal, haveria indícios de falta ou insuficiência de justificativa e ausência de prova da correlação das viagens com as atividades da ECT, no valor nominal de R$ 222.768,79, entre 14/6/2016 e 3/4/2018 (trechos e valores às peças 6 e 7) .
3.	Por meio do Acórdão 12282/2019-TCU-Segunda Câmara, decidiu-se (TC Processo 024.256/2018-8) :
' (...) 
9.2. determinar a autuação de processo apartado de tomada de contas especial, a partir da extração de cópia de peças destes autos, para que sejam adotadas as medidas necessárias a efetuar a citação de Guilherme Campos Júnior, a fim de que apresente alegações de defesa e/ou recolha aos cofres da Empresa Brasileira de Correios e Telégrafos - ECT as quantias especificadas nos documentos às peças 13 e 15, com os acréscimos legais a partir das datas das viagens, em face de possível irregularidade no recebimento reiterado, no período de 14/6/2016 a 3/4/2018, de passagens aéreas custeadas pela ECT para diversos deslocamentos tendo o aeroporto de Viracopos em Campinas/SP como origem/destino/parada, cidade de residência do ex-presidente, em afronta aos princípios constitucionais da moralidade, da legalidade e da economicidade (art. 37, caput, da Constituição) , ocasionando dano ao erário, ante os indicativos da predominância de interesses particulares nas viagens, notadamente em razão da: i) falta de adequada ou suficiente justificativa e/ou indicação de compromisso que aparenta ter sido marcado com o propósito de possibilitar a estada naquela cidade nos finais de semana; ii) alteração nas normas internas, com anuência do ex-presidente, de forma a facilitar a emissão de passagens aéreas para os dirigentes da empresa, inclusive para dispensar a autorização prévia; iii) inexistência de controle/comprovação da correlação dos deslocamentos com as atividades da empresa; e iv) ausência de percepção de diárias, também a evidenciar que os deslocamentos teriam o objetivo de permitir a estada do ex-presidente no local de sua residência; 
 (...) 
9.5. apensar estes autos à tomada de contas especial a ser autuada.'
EXAME TÉCNICO
4.	Em cumprimento à determinação constante do item 9.2 do Acórdão 12282/2019-TCU-Segunda Câmara, promoveu-se a citação do Sr. Guilherme Campos Júnior, mediante o Ofício 4450/2020-TCU/Seproc, de 14/2/2020 (peça 11) .
5.	O responsável tomou ciência do ofício, conforme documento constante da peça 12, tendo apresentado, tempestivamente, suas alegações de defesa (peças 30, 144, 145 e 159) e juntado extensa documentação (peças 31, 33-137, 140, 146, 148157 e 160-161) .
6.	A citação tem como fundamento possíveis irregularidades no recebimento reiterado, de 14/6/2016 a 3/4/2018, de passagens aéreas custeadas pela ECT para diversos deslocamentos tendo o aeroporto de Viracopos em Campinas-SP como origem/destino/parada, cidade de residência do expresidente, em afronta aos princípios constitucionais da Moralidade, da Legalidade e da Economicidade (art. 37, caput, da Constituição Federal) , ocasionando dano ao erário.
7.	A seguir são apresentadas, em resumo, as alegações de defesa do então Presidente e o exame realizado por parte desta Secretaria.
8.	Alegações de defesa: além de exercer o cargo de presidente, o gestor integraria o Conselho de Administração (CA) e presidiria o CorreiosPar (Correios Participações S.A.) , conforme peça 30, p. 4.
8.1	Exame: o responsável não colacionou elementos que pudessem correlacionar o exercício de outras funções (membro do CA e presidente do CorreiosPar) com datas específicas dos seus deslocamentos entre Brasília e Campinas. Embora tenha juntado diversas atas de reuniões do CA (peças 39 a 86 e 120 a 137) e da Diretoria Executiva (peças 87 a 119) , todas foram realizadas em Brasília (vide identificação do local da reunião na primeira página de cada ata) . Desse modo, a extensa documentação em nada contribui para a defesa do responsável. Alegações rejeitadas.
9.	Alegações de defesa: apesar de exercer o cargo de máxima hierarquia na ECT, diversos assuntos seriam apreciados por outras instâncias (peça 144, p. 34) . Todos os gestores da ECT se submeteriam à fiscalização e ao controle por órgãos como Diretoria de Governança, Compliance e Segurança (Digov) , Conselhos de Administração e Fiscal, Auditoria, Diretoria Executiva e Assembleia (peça 30, p. 23 e 27) . A emissão da passagem seria precedida de parecer, que poderia indeferir a solicitação (peça 30, p. 11) .
9.1	Exame: não foi juntado nenhum ato de fiscalização ou questionamento oriundo das demais instâncias decisórias da ECT, tais como Diretoria de Governança, Compliance e Segurança (Digov) , Conselhos de Administração e Fiscal, Auditoria, Diretoria Executiva e Assembleia. Não há comprovação documental de que o controle interno tenha sido efetivo ao apreciar os diversos deslocamentos do então Presidente. Alegações rejeitadas.
10.	Alegações de defesa: o responsável teria se deslocado para: atividades nas superintendências em São Paulo e em centros de Distribuição (com destaque para Indaiatuba, peça 159) e em outras unidades operacionais; inaugurações pelo Brasil; reuniões com equipes técnicas e franqueadoras; e participação em eventos (peça 144, p. 39) . Apesar de nem sempre ser possível agendar com antecedência seus deslocamentos, as passagens teriam sido emitidas na classe econômica (peça 30, p. 7 e 20) . 
10.1	Exame: o deslocamento ocasional para atividades nas superintendências em São Paulo (e em outros locais) é compatível com as funções que o responsável exercia. Porém, grande parte dos deslocamentos possui justificativas genéricas (reuniões de trabalho e reuniões internas) ou destinava-se a eventos sem qualquer relevância institucional (lançamento do projeto social do handebol em Jundiaí/SP, visita à Câmara Legislativa de Foz de Iguaçu, Encerramento do XVII Seminário Nacional de Desenvolvimento da Suinocultura, Evento de Distribuição de Insumos Agropecuários - Andav) , conforme peça 7, p. 1-2. 
10.2	Dentre todas as cidades do país, o único aniversário municipal que motivou a presença do então Presidente foi o de Campinas (peça 7, p. 2) . Constam viagens com escala em Campinas sem qualquer compromisso institucional (peça 7, p. 2-3) e compromisso em dia anterior e posterior a um feriado com retorno de Campinas no domingo, apesar de a agenda ser em São Paulo (peça 7, p. 3) , além de deslocamentos para diversas cidades próximas a Campinas, tais como Atibaia, Jundiaí, Piracicaba, Jordanésia e Caieiras (peça 7, p. 1-3) .
10.3	A argumentação de que as passagens teriam sido emitidas em classe econômica não foi confirmada pela ECT, pois, à época, o sistema de solicitação de passagens da empresa não armazenava tal informação (peça 145, p. 22) . A recorrência dos deslocamentos sem justificativa razoável contrariou o Princípio da Economicidade. Alegações rejeitadas.
11.	Alegações de defesa:  no estado de São Paulo estariam localizadas duas superintendências da ECT (São Paulo - metropolitana e interior) que seriam responsáveis por 60% do faturamento (peça 30, p. 4) .
11.1	Exame: o fato de o estado de São Paulo concentrar 60% do faturamento evidencia a importância do Estado para o desempenho econômico da ECT, mas não se presta a justificar o deslocamento do responsável a Campinas na quase totalidade das segundas e sextas-feiras. Não é razoável supor que a presença do Presidente da empresa fosse indispensável, duas vezes por semana, em São Paulo ou Campinas. Alegações rejeitadas.
12.	Alegações de defesa: segundo depoimentos de subordinados, por diversas vezes, o então Presidente teria despachado de São Paulo às segundas e sextas-feiras (peça 30, p. 15) .
12.1	Exame: os documentos particulares sobre determinado fato (depoimentos dos subordinados ao responsável) provam a ciência do declarante, mas não a veracidade do fato (parágrafo único do art. 408 do Código de Processo Civil) . Tais declarações possuem reduzido valor probatório. Ainda que laborasse na capital paulista, não foram juntadas justificativas para que os despachos precisassem ser elaborados especificamente em São Paulo. Alegações rejeitadas.
13.	Alegações de defesa: segundo o responsável, o relatório de pesquisa do Ministério Público Federal indicaria que apenas 32% das passagens teriam sido emitidas com destino a Campinas, sendo que a maioria possuiria justificativa. Campinas possuiria localização estratégica para deslocamentos a outras cidades, além de contar com mais voos do que outros aeroportos como Congonhas (peça 30, p. 12, 17 e 40) .
13.1	Exame: alegações rejeitadas pois, de acordo com o Voto condutor do Acórdão 12282/2019-TCU-Segunda Câmara (TC Processo 024.256/2018-8) :
'9. Como demonstrou a unidade técnica, o valor com indícios de irregularidade representa a quase totalidade (92%) do custeio de passagens aéreas pela ECT para os deslocamentos do expresidente, sendo que, dos 53 fins de semana do ano de 2017, se apurou que o então dirigente viajou em 51 para o estado de São Paulo (47 especificamente para Campinas) , com idas às quintas ou sextas-feiras e retornos às segundas ou terças-feiras.' 
14.	Alegações de defesa: haveria previsão de disponibilização de agenda para consulta pública, o que demonstraria controle e fiscalização sobre os deslocamentos (subitem 2.1.1, alínea 'i', Cap. 3, Mód. 2 do Manual de Serviços - Manser) (peça 30, p. 11) .
14.1	Exame: a mera previsão de disponibilização de agenda para consulta pública não se presta a demonstrar a eficácia do controle e da fiscalização. Sem comprovação documental de que a previsão normativa tenha se convertido em controle efetivo, as assertivas estão restritas a meros argumentos. Alegações rejeitadas.
15.	Alegações de defesa: o responsável assevera que não teria percebido diárias, por não ser aplicável o módulo 29, capítulo I do Manual de Pessoal dos Correios (Manpes) a suas viagens, que seriam constantes e não eventuais (peça 145, p. 46-47) .
15.1	Exame: o questionamento do TCU diz respeito, sobretudo, à recorrência dos deslocamentos sem justificativa específica. Alegações rejeitadas, pois a frequência dos deslocamentos sem o recebimento de diárias foi considerada como indício de irregularidade, conforme o Voto condutor do Acórdão 12282/2019-TCU-Segunda Câmara (TC Processo 024.256/2018-8) :
'12. Por fim, desperta a atenção o fato de não ter havido pagamento de diárias nos vários deslocamentos para o estado de São Paulo. Ainda que isso possa denotar a ausência de maiores prejuízos, o fato corrobora as evidências de que as viagens teriam o objetivo de permitir a estada do ex-presidente em sua residência nos finais de semana, com predominância de seu interesse particular.'
16.	Alegações de defesa: as alterações nas normas, aprovadas pelo Memorando 41/2017 da Vice-Presidência de Administração (Vipad) , que trata da adequação das viagens corporativas para dirigentes, teriam objetivado maior agilidade e economicidade à ECT (peça 30, pp. 32-33) . Apesar de não estar consignada no Manser, a responsabilização pelo uso indevido de viagens estaria contemplada no Manual de Pessoal e do Regulamento Disciplinar de Pessoal (peça 144, p. 27) .
16.1	Exame: em tese, a exclusão da responsabilização pelo uso indevido de passagens aéreas do Manser tende a tornar o controle administrativo menos eficaz e a reduzir a economicidade. Alegações rejeitadas. De acordo com o Voto condutor do Acórdão 12282/2019-TCU-Segunda Câmara (TC Processo 024.256/2018-8) :
'10. Além disso, observa-se que, em meados de 2017, houve alteração nas normas internas de forma a facilitar a emissão de passagens aéreas para os dirigentes da empresa, inclusive para dispensar a autorização prévia (peça 10, p. 4/5) , (...) 
11. Ademais, não constava das normas exigência no sentido de avaliar a veracidade das informações prestadas referentes à finalidade das viagens (peça 5, p. 5) , e a afirmativa da empresa de que essa avaliação seria feita pelos gestores dos empregados (peça 10, p. 2) demonstra a fragilidade dos controles no que diz respeito aos deslocamentos efetuados pelos dirigentes.' 
17.	Alegações de defesa: sobre o deslocamento ocorrido entre o final de 2017 e o início de 2018, informa que, no dia 29/12/2018, acompanhou operação de final de ano dos Correios; no dia 2/1/2018, participou de Assembleia; e, nessa mesma data, na Bahia, de audiência de prestação de serviços postais (peça 30, p. 10) .
17.1	Exame: se pretendia se deslocar no Réveillon de 2017 para 2018, o responsável deveria ter adquirido, por conta própria, o respectivo bilhete aéreo. A informação de que acompanhou operação de final de ano dos Correios no dia 29/12/2018 é vaga e não pode receber desta Corte de Contas o caráter conclusivo que o responsável pretende emprestar-lhe. 
17.2	Ocorreram outros eventos com indícios de irregularidades em datas próximas ao natal e ao Réveillon. O então Presidente passou o fim de semana e o Réveillon de 2016 para 2017 em Campinas, para participar de 'reuniões de trabalho' (peça 7, p. 1) . Apesar de ter permanecido em Campinas de 5 a 16 de janeiro de 2017, participou de um único compromisso institucional ('reunião de trabalho', em 6/1/2017, conforme peça 7, p. 1) . De 21 a 26/12/2017, o responsável passou o fim de semana e o natal em Campinas para participar de um único evento no dia 22/12/2017 (peça 7, p.3) . Alegações rejeitadas. 
18.	Alegações de defesa: não estaria caracterizado o elemento subjetivo, que seria necessário para a tipificação da conduta na Lei de Improbidade Administrativa. O prejuízo ao erário deveria ser comprovado, não podendo ser presumido. Não teria havido dolo, culpa, vantagem indevida ou nexo causal entre a eventual ilicitude e o exercício funcional (peça 144; p. 56, 60-61 e 64) .
18.1	Exame: a ausência de motivação adequada e o excesso de deslocamentos custeados com recursos públicos caracterizam o elemento subjetivo da conduta. Neste contexto, há comprovação, e não mera presunção. Para o ressarcimento de despesas glosadas, não se exige dolo. A vantagem indevida advém do excesso de deslocamentos imotivados para sua cidade de origem e o nexo causal decorre da relação entre a emissão indevida das passagens aéreas entre Brasília e Campinas, sem a comprovação da correlação entre os deslocamentos e o exercício funcional, e o dano ao erário. Alegações rejeitadas.
19.	Alegações de defesa: o acesso aos documentos comprobatórios teria sido dificultado pela pandemia e por problemas operacionais da ECT (peça 30, p. 17 e 52-55) .
19.1	Exame: nos oito meses durante os quais teve a oportunidade de juntar elementos comprobatórios (citação em fevereiro de 2020, peça 12) , o responsável solicitou e obteve prorrogações de prazo para juntar documentação e apresentou alegações de defesa em quatro oportunidades, não sendo razoável qualquer alegação relativa a cerceamento de defesa ou a prejuízo ao contraditório. Alegações rejeitadas.
20.	Alegações de defesa: impugna o valor de R$ 222.268,79, que diria respeito a todas as suas viagens. A eventual glosa deveria se restringir aos valores utilizados exclusivamente nos deslocamentos entre Brasília e Campinas (peça 30, p. 50) .
20.1	Exame: assiste razão ao responsável ao questionar o valor de R$ 222.268,79. Contudo, o valor informado pela Procuradoria e mencionado nas alegações de defesa foi ajustado no âmbito do TCU. O valor da citação, atualizado e acrescido de juros de mora, alcançava R$ 94.824,18, em 14/2/2020 (peça 11, p. 5) . O valor da citação está correto. Alegações rejeitadas.
21.	Diante dessa análise, propõe-se rejeitar as alegações de defesa apresentadas pelo Sr. Guilherme Campos Júnior, uma vez que não foram suficientes para sanear a irregularidade consubstanciada no dano aos cofres da Empresa Brasileira de Correios e Telégrafos, no valor nominal de R$ 85.339,20 (peça 6) , decorrente da reiterada prática de concessão de passagens aéreas, em fins de semana, em trajetos ida e volta, com voos diretos entre Brasília/DF e Campinas, ou passando pelo aeroporto de Congonhas, ou ainda indo para outros destinos, mas com parada de alguns dias ou horas no aeroporto de Viracopos (peça 4, p. 1) , no período de 14/6/2016 a 3/4/2018, a ele atribuídas. 
22.	Os argumentos de defesa tampouco lograram afastar o débito imputado ao responsável. Ademais, inexistem nos autos elementos que demonstrem sua boa-fé ou a ocorrência de outros excludentes de culpabilidade. Desse modo, suas contas devem, desde logo, ser julgadas irregulares, nos termos do art. 202, § 6º, do Regimento Interno/TCU, procedendo-se à sua condenação em débito e à aplicação da multa prevista no art. 57 da Lei 8.443/1992. 
23.	Em resumo:
a) situação encontrada: utilização recorrente de passagens aéreas entre Brasília e Campinas, custeadas por recursos públicos, sem comprovação da correlação com atividades institucionais da ECT, com predominância do interesse privado sobre o público;
b) objeto: utilização recorrente de passagens aéreas entre Brasília e Campinas, cidade de origem do então Presidente da ECT;
c) critérios: princípios da Economicidade, Legalidade e Moralidade (arts. 37, caput, e 70 da Constituição Federal de 1988) ; 
d) evidências: trechos e valores às peças 6 e 7;
e) encaminhamento: irregularidade, débito e multa;
f) causas: inconsistências no controle interno com inobservância dos princípios da Economicidade, Legalidade e Moralidade;
g) efeitos ou consequências, potenciais ou reais: dano ao erário. No que diz respeito à data das ocorrências, de acordo com o Voto condutor do Acórdão 12282/2019-TCU-Segunda Câmara (TC Processo 024.256/2018-8) :
'16. Ressalte-se que, apesar de não constarem dos autos informações sobre as datas dos pagamentos das passagens, como a prática usual no mercado é pagar antecipadamente, pode-se utilizar, em benefício do devedor, as datas dos deslocamentos.'
h) responsabilidade: Guilherme Campos Júnior, CPF XXX.890.978-XX. De acordo com o Voto condutor do Acórdão 12282/2019-TCU-Segunda Câmara (TC Processo 024.256/2018-8) :
'15. Diante da constatação de que era dispensada a autorização prévia para os pagamentos de passagens aéreas destinadas aos dirigentes, é desnecessário arrolar outros responsáveis que não o próprio ex-presidente beneficiário.'
24.	Em observância ao disposto no art. 6º, § 1º, da Instrução Normativa-TCU 71/2012, pesquisa no sistema de jurisprudência do TCU revelou a existência de onze deliberações nas quais consta o nome do responsável. Contudo, não foram identificados eventuais débitos imputáveis ao responsável em outros processos em tramitação no Tribunal. 
EXAME COMPLEMENTAR
25.	No item 17 do Voto do Acórdão 12282/2019-TCU-Segunda Câmara, a Excelentíssima Relatora, Ministra Ana Arraes, determinou que a eventual proposição de determinações e recomendações destinadas ao aprimoramento das normas internas da ECT deveria ocorrer a partir do exame das alterações no Manual de Serviços (Manser) , realizada em julho de 2019. Este documento somente foi colacionado aos autos em janeiro de 2020 (peça 10, p. 6-39) . 
26.	No item 10 do Voto condutor do Acórdão 12282/2019-TCU-Segunda Câmara, constavam as seguintes ressalvas ao normativo anterior: ausência de antecedência mínima de 15 dias para a solicitação da aquisição das passagens aéreas para os dirigentes (Manser 02/03, subitem 2.1.1, alínea 'c') ; ausência de necessidade de autorização prévia das passagens aéreas dos dirigentes, de forma a assegurar o atendimento a necessidades urgentes e o acesso a tarifas mais vantajosas (Manser 02/03, 'Nota 1') ; possibilidade de aquisição de novos bilhetes, mesmo se persistissem pendências na comprovação de viagem anterior (Manser 02/06, subitem 2.1.2) ; possibilidade de emissão dos bilhetes nas tarifas flexíveis, de forma a reduzir as perdas na remarcação/cancelamento (Manser 02/03, subitem 2.1.1, alínea 'g') ; e, excepcionalmente, disponibilização de assento 'conforto' aos dirigentes mediante justificativa (Manser 02/03, Anexo 2, subitem 2.1) .
27.	Comparando as alterações introduzidas no Manual de Serviços (Manser) , em julho de 2019, com as ressalvas que integram o Voto condutor do Acórdão 12.282/2019, constata-se que as alterações não contemplaram a íntegra das ocorrências apontadas por este Tribunal, pois: 
a) o novo Manual estabelece que a solicitação para emissão do bilhete deve ser feita com antecedência mínima de quinze dias corridos antes do início da viagem (item 1.6, peça 10, p.13) , exceto para os cargos de presidente e diretor (peça 10, p. 13) . A norma é idêntica à anterior, que dispensava a antecedência para a solicitação da aquisição das passagens para os dirigentes  (Manser 02/03, subitem 2.1.1, alínea 'c') , com vistas a garantir o atendimento a urgências ou o acesso a tarifas vantajosas (Aprovação - Manser 02/03, 'Nota 1') . Não houve evolução da norma;
b) embora não tenha sido localizado nenhum item que impeça a emissão de nova passagem aérea enquanto persistir pendência de comprovação de passagem anterior (regra subtraída no Manser 02/06, subitem 2.1.2) , o item 2.1.2 classifica como obrigatória a comprovação da passagem aérea (peça 10, p. 31) . O caráter de obrigatoriedade atende à necessidade de comprovação, enquanto a flexibilização quanto ao momento desta comprovação permite a emissão de novos bilhetes em caso de urgências institucionais. A regra parece razoável; 
c) no que tange ao disposto no Manser 02/03, subitem 2.1.1, alínea 'g', as alterações no Manual mencionam o termo 'menor preço' no item 1.2 correlacionando-o ao critério de julgamento na licitação para contratação de serviços de agenciamento de passagens aéreas (peça 10, p. 11) . A agência contratada deve emitir os bilhetes nas menores tarifas e nos preços promocionais (peça 10, p. 11) . O novo Manual estabelece, de forma objetiva, as situações em que cabe a aquisição de tarifas flexíveis (item d, peça 10, p. 14) . A justificativa da ECT de que a tarifa flexível garante a redução das perdas na ocorrência de remarcação/cancelamento parece razoável, tendo em vista o elevado valor das multas aplicadas pelas companhias aéreas;
d) a possibilidade de requisição de Assento 'Conforto', que constava do Manser 02/03, Anexo 2, subitem 2.1, continua a existir após as alterações no Manual (peça 10, p. 21) :
'2.1 Os serviços como assento conforto e refeição a bordo não serão permitidos na prestação do serviço de agenciamento de passagens aéreas. Excepcionalmente, para os cargos de presidente e diretores será permitido o assento conforto, mediante apresentação de justificativa.
Nota: para os empregados que estejam acompanhando o Presidente/Diretoria da empresa, a seu critério, fará jus ao assento conforto, desde que ambos estejam viajando em missão conjunta.'
	d.1) a possibilidade encontra-se restrita ao alto escalão da ECT (Presidente/Diretoria e quem os acompanhe institucionalmente) , além de exigir justificativa. Contudo, não se pode assegurar que a atuação dos controles internos seja efetiva de forma a coibir eventuais distorções. Caberia a implantação de melhorias normativas para melhor atender o interesse público; e
e) não consta exigência no sentido de avaliar a veracidade das informações referentes à finalidade das viagens. 
28.	Por outro lado, algumas alterações no Manual representam melhorias normativas que, caso já estivessem vigentes à época das ocorrências, poderiam ter evitado a instauração desta TCE, dentre as quais:
'2.2 No planejamento de deslocamento de empregados deverá ser observada a existência de programação de grandes eventos no local de destino. Neste caso, considerando o alto custo da passagem aérea, o evento deverá ser preferencialmente alterado para outra data ou local.
2.3 Priorizar sempre que possível outras alternativas e instrumentos facilitadores de comunicação e trabalho (videoconferência, comunidades da coptec, memorando, dentre outros) como forma de interação para substituir, no todo ou parte, as reuniões ou treinamentos que necessitam de viagens.
2.4 A viagem do empregado só deverá ocorrer aos sábados, domingos ou feriados quando não houver meio de transporte disponível em outro dia, ou no caso de sua atividade iniciar-se na manhã de segunda-feira ou no primeiro dia útil da semana, devendo, em qualquer hipótese, ser justificado.
2.5 O retorno à origem em dia de domingo, somente deverá ocorrer se tiver havido atividade no sábado, ou se não houver meio de transporte disponível em outro dia, sem prejuízo da atividade do empregado, devendo, para tanto, ser justificado.'
29.	Compulsando o atual Manual, poder-se-ia recomendar que a ECT adequasse a norma de forma a contemplar: 
a) antecedência mínima de quinze dias corridos para solicitação para emissão do bilhete para todos os cargos, inclusive para presidente e diretores (item 20, letra 'a') ;
b) em observância aos Princípios da Economicidade e da Moralidade, entendemos que a definição de um rol exaustivo de situações objetivas para a requisição de Assento 'Conforto' atenderia melhor o interesse público; e
c) exigência de avaliação sobre a veracidade das informações referentes à finalidade das viagens. 
30.	Contudo, a matéria teve a sua normatização alterada e a ECT integra o rol de entidades cujo Governo Federal pretende privatizar. Neste contexto, entende-se que as recomendações podem não ser oportunas, podendo ser dispensadas com fulcro no art. 16, inciso II, da ResoluçãoTCU 315/2020:
'Art. 16. As determinações, ciências e recomendações, ainda que atendam, em tese, às exigências previstas na Seção II, serão expedidas apenas quando imprescindíveis às finalidades do controle e para as deficiências identificadas que, se não tratadas, comprometam a gestão.
Parágrafo único. Entre outras hipóteses decorrentes da diretriz fixada no caput, o Tribunal poderá dispensar a formulação de deliberações se:
 (...) 
II - a situação não exigir urgência no tratamento, for de menor gravidade e for favorável a tendência de que se resolva sem a imposição de medidas pelo Tribunal, notadamente em decorrência de nova regulamentação da matéria, de reestruturação administrativa da unidade, do aperfeiçoamento dos controles internos ou de outros fatores que evidenciem um contexto institucional superveniente capaz de inibir a ocorrência ou reiteração da irregularidade, ou de produzir os aprimoramentos desejados da atuação administrativa; ou'.
CONCLUSÃO
31.	Parte da documentação colacionada não possui relação direta com os atos questionados nesta TCE. Como exemplo, citem-se os elementos relacionados a atas de reuniões da Diretoria Executiva e do Conselho de Administração realizadas na sede da ECT em Brasília (peças 39-137 e 140) , participação em eventos em Foz do Iguaçu (peça 35, p. 8) , Santa Catarina (peça 36, p. 10) e Rio de Janeiro (peça 35, p. 10) ; e os argumentos relativos a participações em inaugurações pelo Brasil (peça 30, p. 7) e à utilização de aeroportos em outras cidades (peça 145, p. 20) .
32.	Mesmo no que diz respeito às reuniões ocorridas no estado de São Paulo, a participação do então Presidente poderia ter ocorrido por meio de videoconferência, não se justificando, exceto em eventos isolados, a sua participação presencial. De acordo com o Voto condutor do Acórdão 12282/2019-TCU-Segunda Câmara (TC Processo 024.256/2018-8) :
'8. E muitos dos motivos alegados para as viagens se referiam a eventos ou reuniões de trabalho na Superintendência da ECT localizada no estado de São Paulo, situação que não encontra razoabilidade, principalmente diante dos recursos tecnológicos atualmente existentes, que propiciam comunicações a longa distância, inclusive por meio de vídeo.' 
33.	Em suas alegações de defesa, o responsável não estabeleceu uma relação direta entre as atividades que exerceria e as datas dos frequentes deslocamentos entre Brasília e Campinas. Meras alegações não podem receber desta Corte de Contas o caráter conclusivo que o responsável pretende emprestar-lhes.
34.	O exame das ocorrências descritas na seção 'Exame Técnico' permitiu, na forma dos arts. 10, § 1º, e 12, incisos I e II, da Lei 8.443/1992 c/c o art. 202, incisos I e II, do Regimento Interno do TCU, definir a responsabilidade pessoal do Sr. Guilherme Campos Júnior, CPF XXX.890.978-XX.
INFORMAÇÕES ADICIONAIS 
35.	O representante legal do responsável, Dr. Gustavo de Oliveira Alves Boccaletti, OAB SP 158.651, efetuou pedido para realizar sustentação oral (peça 144, p. 68) . Não foram identificados processos conexos ou solicitações de informação que demandem a inclusão de medida na proposta de encaminhamento.
PROPOSTA DE ENCAMINHAMENTO
36.	Diante do exposto, submetem-se os autos à consideração superior, propondo:
a) com fundamento nos arts. 1º, inciso I, e 16, inciso III, alínea c, da Lei 8.443/1992 c/c os arts. 19 e 23, inciso III, da mesma Lei, e com os arts. 1º, inciso I, 209, inciso III, 210 e 214, inciso III, do Regimento Interno, que sejam julgadas irregulares as contas do Sr. Guilherme Campos Júnior, então Presidente da ECT, e condená-lo ao pagamento das quantias a seguir especificadas, com a fixação do prazo de quinze dias, a contar da notificação, para comprovar, perante o Tribunal (art. 214, inciso III, alínea 'a', do Regimento Interno) , o recolhimento da dívida aos cofres da Empresa Brasileira de Correios e Telégrafos (ECT) , atualizada monetariamente e acrescida dos juros de mora, calculados a partir das datas discriminadas, até a data do recolhimento, na forma prevista na legislação em vigor.
	VALOR ORIGINAL (R$) 
	DATA DA OCORRÊNCIA
		VALOR ORIGINAL (R$) 
	DATA DA OCORRÊNCIA

	R$ 1.085,17
	3/4/2018
		R$ 643,02
	27/10/2016

	R$ 347,66
	29/3/2018
		R$ 621,67
	25/10/2016

	R$ 968,77
	27/3/2018
		R$ 1.072,57
	25/10/2016

	R$ 1.391,17
	26/3/2018
		R$ 1.051,79
	20/10/2016

	R$ 1.077,93
	22/3/2018
		R$ 2.026,68
	18/10/2016

	R$ 963,87
	12/3/2018
		R$ 1.045,69
	17/10/2016

	R$ 1.077,93
	9/3/2018
		R$ 326,57
	17/10/2016

	R$ 449,53
	26/2/2018
		R$ 1.794,26
	6/10/2016

	R$ 4.625,84
	25/2/2018
		R$ 849,32
	4/10/2016

	R$ 1.756,93
	23/2/2018
		R$ 842,79
	28/9/2016

	R$ 1.036,67
	19/2/2018
		R$ 1.378,58
	26/9/2016

	R$ 250,00
	9/2/2018
		R$ 945,39
	22/9/2016

	R$ 925,44
	8/2/2018
		R$ 1.318,58
	12/9/2016

	R$ 1.180,60
	1/2/2018
		R$ 1.367,57
	12/9/2016

	R$ 1.664,75
	29/1/2018
		R$ 1.527,69
	9/9/2016

	R$ 1.026,97
	29/1/2018
		R$ 856,92
	22/8/2016

	R$ 1.750,80
	29/1/2018
		R$ 1.076,52
	22/8/2016

	R$ 595,80
	29/1/2018
		R$ 1.053,57
	22/8/2016

	R$ 1.158,95
	26/1/2018
		R$ 1.376,63
	19/8/2016

	R$ 1.720,80
	22/1/2018
		R$ 1.855,20
	11/8/2016

	R$ 764,47
	20/1/2018
		R$ 652,54
	9/8/2016

	R$ 170,00
	15/1/2018
		R$ 464,72
	7/8/2016

	R$ 1.849,80
	15/1/2018
		R$ 806,63
	5/8/2016

	R$ 1.849,80
	8/1/2018
		R$ 462,54
	5/8/2016

	R$ 1.250,13
	5/1/2018
		R$ 1.455,63
	28/7/2016

	R$ 1.231,36
	22/12/2016
		R$ 343,54
	26/7/2016

	R$ 495,92
	21/12/2016
		R$ 1.173,99
	22/7/2016

	R$ 1.527,69
	16/12/2016
		R$ 505,54
	19/7/2016

	R$ 1.257,11
	15/12/2016
		R$ 2.314,27
	19/7/2016

	R$ 1.315,36
	8/12/2016
		R$ 1.001,00
	18/7/2016

	R$ 718,57
	5/12/2016
		R$ 419,00
	18/7/2016

	R$ 736,79
	1/12/2016
		R$ 956,63
	14/7/2016

	R$ 1.378,58
	28/11/2016
		R$ 1.294,17
	8/7/2016

	R$ 1.283,29
	24/11/2016
		R$ 344,54
	5/7/2016

	R$ 881,62
	22/11/2016
		R$ 787,72
	1/7/2016

	R$ 364,05
	18/11/2016
		R$ 354,75
	28/6/2016

	R$ 1.384,26
	10/11/2016
		R$ 644,13
	24/6/2016

	R$ 1.015,58
	7/11/2016
		R$ 614,75
	21/6/2016

	R$ 902,79
	1/11/2016
		R$ 929,03
	17/6/2016

	R$ 755,57
	31/10/2016
		R$ 594,75
	14/6/2016

Valor atualizado até 21/1/2021: R$ 105.378,44
b) aplicar ao Sr. Guilherme Campos Júnior, CPF XXX.890.978-XX, individualmente, a multa prevista no art. 57 da Lei 8.443/1992 c/c o art. 267 do Regimento Interno do TCU, com a fixação do prazo de quinze dias, a contar da notificação, para comprovar, perante o Tribunal (art.214, inciso III, alínea 'a', do Regimento Interno) , o recolhimento das dívidas aos cofres da Empresa Brasileira de Correios e Telégrafos (ECT) , atualizadas monetariamente desde a data do acórdão até a dos efetivos recolhimentos, se forem pagas após o vencimento, na forma da legislação em vigor;
c) autorizar, desde logo, nos termos do art. 28, inciso II, da Lei 8.443/1992, a cobrança judicial das dívidas caso não atendida a notificação;
d) encaminhar cópia da deliberação ao Procurador-Chefe da Procuradoria da República em Brasília, nos termos do art. 16, § 3º, da Lei 8.443/1992 c/c o art. 209, § 7º, do Regimento Interno do TCU, para adoção das medidas cabíveis, informando-lhe que o relatório e o voto que a fundamentarem podem ser acessados por meio do endereço eletrônico www.tcu.gov.br/acordaos."
	É o Relatório.

Gustavo de Oliveira Alves Boccaletti (OAB SP 158.651)

Subprocurador-Geral Paulo Soares Bugarin

TOMADA DE CONTAS ESPECIAL. CONCESSÃO DE PASSAGENS AÉREAS. COMPROVAÇÃO DA FINALIDADE INSTITUCIONAL DOS DESLOCAMENTOS. REGULARIDADE COM RESSALVAS. ARQUIVAMENTO.

TOMADA DE CONTAS ESPECIAL (TCE)

Secretaria de Infraestrutura Hídrica, de Comunicações e de Mineração - SeinfraCom

Esta tomada de contas especial foi instaurada por força do Acórdão 12282/2019-TCU-Segunda Câmara, que, ao apreciar representação da Procuradoria da República no Distrito Federal (TC-Processo 024.256/2018-8) , determinou a autuação deste processo e a citação de Guilherme Campos Júnior, ex-Presidente da Empresa Brasileira de Correios e Telégrafos - ECT, para apresentar alegações de defesa acerca de "possível irregularidade no recebimento reiterado, no período de 14/6/2016 a 3/4/2018, de passagens aéreas (...) para diversos deslocamentos tendo o aeroporto de Viracopos em Campinas/SP como origem/destino/parada, cidade de residência do ex-Presidente (...) ".
2.	Tal deliberação decorreu da existência de "indicativos da predominância de interesses particulares nas viagens, notadamente em razão da: i) falta de adequada ou suficiente justificativa e/ou indicação de compromisso que aparenta ter sido marcado com o propósito de possibilitar a estada naquela cidade nos finais de semana; ii) alteração nas normas internas, com anuência do ex-presidente, de forma a facilitar a emissão de passagens aéreas para os dirigentes da empresa, inclusive para dispensar a autorização prévia; iii) inexistência de controle/comprovação da correlação dos deslocamentos com as atividades da empresa; e iv) ausência de percepção de diárias, também a evidenciar que os deslocamentos teriam o objetivo de permitir a estada do ex-presidente no local de sua residência (...) ".
3.	Após analisar e rejeitar, em sua quase totalidade, as alegações de defesa do responsável, a Secretaria de Fiscalização de Infraestrutura Hídrica, de Mineração e de Comunicação - SeinfraCom, em pareceres uniformes e com apoio do Ministério Público junto ao TCU - MPTCU, opinou pela irregularidade destas contas especiais, com imputação do débito remanescente ao responsável e aplicação a este da multa do art. 57 da Lei 8.443/1992.
4.	Com as devidas vênias, divirjo em parte das análises, pelas razões que passo a expor:
5.	O ex-Presidente da ECT apresentou defesa em que alegou, em síntese, que:
	a - além de ocupar o cargo de Presidente, também integrava o Conselho de Administração e presidia a Correios Participações S.A. - CorreiosPar;
	b - tal como os demais gestores da ECT, estava sujeito aos controles internos da empresa, que não indeferiram as solicitações de emissão de passagens por não vislumbrarem irregularidade;
	c - os deslocamentos foram realizados com finalidades institucionais, e as passagens foram sempre emitidas na classe econômica;
	d - as duas Superintendências da ECT no Estado de São Paulo eram responsáveis por 60% do faturamento da empresa;
	e - depoimentos de subordinados comprovam que o Presidente despachou em São Paulo nas sextas-feiras imediatamente anteriores e nas segundas-feiras imediatamente posteriores aos finais de semana em que houve deslocamentos àquele Estado;
	f - 	a apuração feita pelo Ministério Público Federal indicou que apenas 32% das passagens foram emitidas para Campinas/SP, quase todas com as devidas justificativas formais;
	g - a agenda do Presidente sempre esteve à disposição para consulta pública, o que mostra a existência de controles;
	h - não recebeu diárias, uma vez que, de acordo com o Manual de Pessoal dos Correios, seus deslocamentos seriam frequentes, e não eventuais;
	i - as alterações de normas internas conferiram maior simplicidade e agilidade ao processo de concessão de passagens aéreas a dirigentes, mas a responsabilização pelo uso indevido do benefício foi mantida no Manual de Pessoal;
	j - 	o deslocamento próximo ao Reveillon destinou-se a acompanhar as operações dos Correios do final do ano de 2017;
	k - não houve dolo, culpa ou recebimento de vantagem indevida.
6.	Para deliberar acerca da procedência de tais alegações, é preciso avaliar dois aspectos: (i)  se a concessão do benefício ocorreu com observância dos regulamentos e procedimentos internos dos Correios; e (ii) se os deslocamentos foram realizados com finalidades institucionais.
7.	No tocante ao primeiro ponto, verifico que não há nos autos indicação consistente de que as regras próprias da ECT tenham sido desrespeitadas.
8.	Apesar do argumento de que esses regulamentos teriam sido modificados, com a anuência do responsável, para facilitar a emissão de passagens para os dirigentes da empresa, não é possível atribuir exclusivamente ao ex-Presidente tal flexibilização, uma vez que foi ela promovida pela Diretoria Colegiada dos Correios.
9.	Assim, ainda que a adoção de normas menos rigorosas seja merecedora de críticas e de correções - tanto assim que a gestão atual da empresa, de forma conscienciosa e digna de elogios, promoveu a revisão daquele regramento, a fim de torná-lo mais rígido e de inibir a eventual ocorrência de abusos - a conclusão objetiva a partir dos fatos em exame é de que as regras então vigentes foram minimamente observadas. Com isso, fica inviabilizada a possibilidade de responsabilização do ex-Presidente por sua suposta violação.
10.	Considero importante lembrar que o Voto condutor do Acórdão 12282/2019-TCU-Segunda Câmara já havia apontado essa excessiva liberalidade das regras anteriores, que, entre outros pontos: (i) não estipulavam antecedência mínima de 15 dias para solicitação de aquisição das passagens aéreas para dirigentes; (ii) não exigiam autorização prévia de passagens aéreas para dirigentes; (iii) possibilitavam a aquisição de novos bilhetes mesmo se persistissem pendências na comprovação de viagem anterior; (iv) dificultavam a redução de perdas com remarcações ou cancelamentos; (v) autorizavam a oferta de "assento conforto" a dirigentes.
11.	Anoto também que, embora alguns desses pontos não tenham sido solucionados na revisão empreendida pela nova gestão, a exemplo da exigência de antecedência de 15 dias para solicitação de aquisição de passagens para dirigentes, e ainda que persista a ausência de verificação sistemática da fidedignidade das justificativas apresentadas nas requisições, são inequívocos os avanços obtidos no tocante ao assunto, entre os quais se destacam: (i) a obrigatoriedade da comprovação da utilização das passagens; (ii) a observância, no planejamento dos deslocamentos, da programação de grandes eventos no local de destino, de modo a permitir alterações de datas ou de locais, com a consequente redução dos custos das passagens; (iii) a priorização de formas alternativas de comunicação, como videoconferências ou ensino à distância, de modo a reduzir deslocamentos; e (iv) a priorização de traslados em dias úteis, com restrição a viagens em finais de semana ou feriados.
12.	Ao retornar ao exame dos argumentos do ex-dirigente, verifico que a defesa alegou que eventuais concessões incompatíveis com os regulamentos próprios poderiam ter sido impugnadas pelos controles internos da empresa, o que, entretanto, não teria ocorrido.
13.	Embora tal argumento seja factualmente verdadeiro e aproveite ao responsável, não posso deixar de registrar que essa ausência de impugnações pode ter decorrido ou de falhas na estruturação e na atuação daqueles controles ou da excessiva lassidão dos procedimentos de concessão então implementados. 
14.	Como tais procedimentos constituem o referencial empregado pelos controles internos para apuração de possíveis irregularidades, sua falta de precisão e de rigor pode ter contribuído para evitar a caracterização de determinadas concessões como irregulares, o que confirma o caráter pernicioso das alterações promovidas pela Diretoria da empresa à época dos fatos.
15.	Também é certo que, em alguns dos casos detectados, não houve apresentação das justificativas adequadas para os deslocamentos. Essa peculiaridade, que contribui para reforçar a percepção de um ambiente de generalizada fragilidade no tocante ao tema em análise, pode, nesse caso específico, ser tomada por mera falha formal, passível de ser relevada a partir da comprovação material da existência de finalidade institucional. 
16.	Com relação a esse último aspecto mencionado, não obstante as incongruências formais acima mencionadas, o que se verifica nos autos é que, nos casos em que houve deslocamento a Campinas/SP em finais de semana, existem indícios de que o ex-Presidente despachou regularmente em instalações da ECT, naquela cidade ou na vizinha cidade de São Paulo/SP, nos dias úteis imediatamente anteriores ou posteriores.
17.	Assim, embora seja pouco usual e discutível a realização de deslocamentos tão frequentes, para um único local, do dirigente máximo de uma empresa que possui unidades regionais espalhadas por todo o Brasil, os elementos probatórios não permitem comprovar com a robustez necessária a hipótese de que os traslados tenham se dado exclusivamente com finalidades particulares.
18.	Poder-se-ia questionar a motivação administrativa das frequentes idas a Campinas/SP e a São Paulo/SP. Tal questionamento, todavia, adentraria a esfera da discricionariedade do gestor, que, no âmbito de suas responsabilidades, possui autonomia para selecionar e acompanhar operações da entidade que dirige, desde que faça isso de forma minimamente justificada, o que parece ter ocorrido no caso do ex-presidente.  
19.	Dessa maneira, ainda que, do ponto de vista do senso comum, se possa estranhar e criticar a conduta do ex-dirigente, não constitui ela, ao menos no tocante ao aspecto em discussão, supedâneo suficiente para sua responsabilização por esta Corte.
	Pelos motivos acima expostos - que dificultam a caracterização de ilegalidades na concessão de passagens aéreas, não obstante o altamente reprovável excesso de liberalidade das práticas então vigentes - devem ser acatadas as alegações de defesa do ex-Presidente, cujas contas, em razão das falhas formais acima mencionadas, devem ser julgadas regulares com ressalvas, nos termos da minuta de acórdão que submeto a este Colegiado. 
TCU, Sala das Sessões, em 15 de março de 2022.
JORGE OLIVEIRA 
Relator